臺灣花蓮地方法院刑事判決
110年度原易字第135號
公  訴  人  臺灣花蓮地方檢察署檢察官
被      告  陳紹明




選任辯護人  廖偉真律師(法扶律師)          
上列被告因詐欺案件，經檢察官提起公訴（110年度偵緝字第230
號、110年度偵字第231號），本院判決如下：
    主  文
陳紹明幫助犯詐欺取財罪，處有期徒刑五月，如易科罰金，以新
臺幣一千元折算一日。未扣案如附表一帳戶沒收，於全部或一部
不能沒收或不宜執行沒收時，追徵其價額。
    犯罪事實
一、陳紹明可預見將金融機構帳戶之提款卡、密碼任意交予不詳
    他人使用，將能幫助該不詳他人所屬詐欺集團用以存提詐欺
    取財犯罪所得，竟仍基於幫助他人詐欺取財之不確定故意，
    於民國105年5月21日或22日某時許，在桃園市中壢區某處之
    統一超商內，將其所申辦，如附表一所示二筆帳戶（下統稱
    本案帳戶）之提款卡及密碼寄交予真實姓名、年籍不詳之人
    ，以此方式幫助該不詳人士或所屬詐欺集團遂行詐欺取財犯
    罪。嗣該詐欺集團成員共同意圖為自己不法之所有，基於詐
    欺取財之犯意聯絡（尚無積極事證足證有3人以上共同犯之
    ，且起訴之犯罪事實亦未認定），利用本案帳戶，於附表二
    所示之時間，以附表二各編號所示之詐欺方式，致附表二所
    示之吳足、許其新陷於錯誤，而分於附表二所示之匯款時間
    ，依指示操作，匯款如附表二各編號所示之金額至各該帳戶
    ，並經該詐欺集團成員持本案帳戶提款卡提領。嗣因吳足、
    許其新於匯款後察覺受騙，報警處理，始循線查悉上情。
二、案經吳足、許其新分別訴由花蓮縣警察局鳳林分局、吉安分
    局報告臺灣花蓮地方檢察署檢察官偵查起訴。
    理  由
壹、有罪部分：
一、證據能力之認定：
　　本判決引用採為認定被告犯罪事實之證據，檢察官、被告及
    其辯護人均同意有證據能力（見本院卷第112至113頁），迄
    於本院言詞辯論終結前亦未聲明異議，本院復審酌並無不適
    當之情形，依同法第159條之5規定，認均有證據能力。
二、認定犯罪事實所憑之證據及理由：
（一）本案帳戶為被告申設使用，且被告有於犯罪事實所載時、
      地，將本案帳戶提款卡及密碼提供予不詳之人使用等事實
      ，業據被告於本院供承不諱（見本院卷第111、115、163
      頁）。而告訴人吳足、許其新因遭詐騙集團所騙，將如附
      表二所示款項匯入本案帳戶，所匯之金錢旋遭提領等情，
      亦為被告所不爭執（見本院卷第115至116頁），核與證人
      即告訴人吳足、許其新於警詢之指訴相符。此外復有中國
      信託商業銀行股份有限公司105年9月14日中信銀字第0000
      0000000000號、105年11月15日中信銀字第1052248396522
      1號函暨所附客戶基本資料、附表一編號2帳戶之交易明細
      、辦理各項業務申請書、印鑑卡資料、萬通商業銀行綜合
      存款往來約定書、玉山銀行中壢分行105年9月14日玉山中
      壢字第1050913001號函暨所附附表一編號1帳戶開戶申請
      書、存戶交易明細整合查詢、告訴人吳足提出之郵政跨行
      匯款申請書、郵局存摺封面影本、告訴人許其新所提出之
      合作金庫商業銀行匯款申請書及許其新與詐騙集團成員對
      話資料翻拍照片在卷可參（見偵卷一第10、12、14至17、
      27、86至92頁，偵卷二第4至7、9至18頁），此部分之事
      實，首堪認定。
（二）起訴書就被告交付本案帳戶之時間雖略載為「105年5月23
      日前之不詳時點」，惟依被告於偵查中檢察官訊問之供述
      內容及彰化縣警察局鹿港分局頂番派出所受理詐騙帳戶通
      報警示簡便格式表、金融機構聯防機制通報單（見偵卷三
      第49頁，偵卷二第24、27頁），得認被告係於附表一編號
      1之帳戶經警示、凍結（即105年5月24日）前二、三日（
      即105年5月21日或22日）某時許，將本案帳戶資料寄予不
      詳之人甚明，是爰就起訴書所載之寄交本案帳戶時間，予
      以更正、補充，併此敘明。
（三）被告提供本案帳戶，有幫助詐欺之不確定故意：
  １、在金融機構開設帳戶，涉及個人身份社會信用，具有高度
      屬人性，除非本人或與本人具密切親誼關係者，難認有何
      正當理由可率予提供他人使用，縱偶因特殊情況須將金融
      帳戶交付予他人，亦必深入瞭解該他人之可靠性與用途，
      再行提供使用，且金融帳戶如落入不明人士手中，極易被
      利用為與財產有關犯罪之工具，此係一般人日常生活經驗
      與通常之事理；兼以近來利用人頭帳戶以行詐騙之事屢見
      不鮮，詐騙集團以購物付款方式設定錯誤、中獎、朋友急
      需借款、信用卡款對帳、投資賺取紅利等事由，詐騙被害
      人至金融機構櫃檯電匯，抑或持提款卡操作自動櫃員機以
      轉匯款項至人頭帳戶後，詐騙集團成員隨即將之提領一空
      之詐騙手法，層出不窮，且經政府多方宣導，並經媒體反
      覆傳播，而諸此常見之網路及電話詐騙方式，多數均係利
      用他人帳戶，作為詐欺取財所得財物轉匯及取款以逃避檢
      警查緝之犯罪工具，是依一般人通常之知識、智慧及經驗
      ，均得知悉或預見苟不以自己名義申請開戶，卻向不特定
      人蒐集帳戶供己使用，其目的極可能欲利用該帳戶供作非
      法詐財。
  ２、被告為具有相當智識程度及社會生活經驗之人：
　　　被告為57年2月間出生，於本案行為時，已年滿48歲，有
      被告之個人戶籍資料（完整姓名）查詢結果1紙在卷可參
      （見本院卷第17頁），且被告自陳為二專畢業，從國中就
      開始工讀，都是做底層的勞動工作，有在軍隊服務過，退
      役後在南部工地工作、也曾在友達光電工作，並跟友達光
      電現在的董事長彭双浪一起在蘇州工作，離職後有去欣興
      電子繼續工作12年，現在則在工地上班等（見本院卷第11
      3、166頁）。又被告於欣興電子任職期間，更曾以佯稱友
      人之子住院需要醫藥費，分別向三名同事借款，因而經法
      院以犯詐欺取財罪，判決有罪確定等情（下稱醫藥費詐欺
      案），有被告及其辯護人提出卷附臺灣新竹地方法院110
      年度原簡緝字第3號刑事簡易判決書可參，且被告於本院
      中就該等客觀事實行為亦不爭執（見本院卷第97至102、1
      64頁），是以被告之智識程度、社會經驗，足認被告具有
      通常識別事理能力。
　３、被告可預見提供本案帳戶有遭不詳之人作為犯罪使用之可
      能：
　（１）金融機構貸款業務涉及國家金融體系穩定與健全運作，
        於信用評價、償債能力勢必從嚴審查，其擔保品、信用
        能力不足者，多為金融機構所拒，至民間借款業者，其
        放貸條件未若金融機構嚴謹，然因呆帳風險提升，借款
        利率將隨之提高，此乃借貸市場正常機制，代辦貸款業
        者不論係向金融機構抑或民間業者借貸，其受託代為辦
        理相關程序，自當循其交易常規辦理，又一般金融機借
        貸之額度均取決於貸款者之還款能力，而與貸款者提供
        金融帳戶之數量無涉，縱有瞭解撥款帳戶之必要，亦僅
        須影印存摺封面或告知金融機構名稱、戶名、帳號即可
        ，無須於申請貸款之際，即提供貸款轉帳帳戶存摺，亦
        毋庸交付提款卡，更遑論提供提款密碼予貸款之金融機
        構等金融交易常情，依被告前揭智識程度及社會經驗，
        應有所認識。
　（２）依被告於偵查中檢察官訊問時及本院中所供稱：我之前
        在花旗銀行辦理信貸過，是請朋友幫我辦的，辦理信貸
        只需要身分證正本及影本即可，本案是因為我當時缺錢
        ，我有先去中壢監理站旁的遠東商銀要借錢，但因為我
        欠卡費導致信用不佳無法借款，後來在桃園市中壢區某
        處之統一超商看到求職廣告說信用有瑕疵也可以貸款，
        我跟對方聯繫，對方說需要我的提款卡、密碼，我就寄
        給對方，我當時想要貸一、二十萬元，對方沒有跟我說
        要如何幫我處理信用不佳的事情，也沒有跟我說要幫我
        找哪間銀行貸款或借款利率，我也沒有問，對方只有跟
        我說要收8％的手續費，我現在沒有任何我跟對方談論借
        貸交付帳戶的證據資料可以提出，一次提供二個帳戶是
        因為要增加貸款額度等語（見偵卷三第60頁，本院卷第
        111、114至115、163頁），得見被告係有向金融機構借
        貸經驗之人，且依被告前述向花旗銀行、遠東商銀洽談
        貸款之經驗，被告更應知悉然無論係自行或委請他人向
        金融機構申辦貸款，均須提出身分證明、財力及所得或
        擔保品之證明文件等資料，經金融機構徵信審核通過後
        ，再辦理對保等手續，惟向被告收取本案帳戶之不詳之
        人，非但未循正常程序要求被告提供相關資力或工作證
        明以供擔保，亦未說明欲協助申辦貸款之金融機構、貸
        款利率、還款期限等貸款重要資訊，反逕要求被告先行
        交付本案帳戶提款卡及密碼，更表示多提供帳戶可以增
        加貸款額度，在在均與一般社會交易常態有別。
　（３）又被告明知自身信用不佳，依正常管道之債信評估無從
        獲取銀行貸款，該不詳之人竟無視此節，逕要求其交付
        本案帳戶以獲取貸款，顯可能為不法詐騙份子，且該不
        詳之人之舉措，復有前述異常之處，被告依其智識、社
        會經驗，當可預見如將本案帳戶提款卡、密碼任意交予
        該不詳之人使用，有遭為犯罪使用之可能。
　４、又依被告於本院中供稱：「（問：你有借貸的經驗，跟銀
      行借款利率是重要事項，你有無跟對方確認？）沒有想那
      麼多，想說可以貸款的話就先貸款出來」等語，再佐以本
      案帳戶於105年5月23日前之餘額甚低等情（附表一編號1
      帳戶內之餘額僅剩16元、附表一編號2帳戶內之餘額則為6
      4元，見偵卷一第16頁、偵卷二第18頁），可見被告為獲
      得貸款之機會，竟無任何查證真偽之意念，僅藉交付餘額
      甚低之本案帳戶資料，降低自己受損害之程度，益徵被告
      對於可能發生不法財產犯罪一事抱持縱令本案帳戶被挪為
      犯罪使用亦對其無妨之容認心理甚明。
　５、承上各節，足認被告主觀上已預見提供本案帳戶資料之行
      為可能幫助他人犯詐欺取財罪，且不違反其本意仍執意為
      之幫助詐欺取財不確定故意無訛。
（四）綜上所述，被告上開犯行，事證明確，洵堪認定。
三、被告辯解不足採之理由：
（一）被告否認有幫助詐欺之犯行，被告暨辯護人辯（護）略以
      ：被告是因為前揭醫藥費詐欺案，需要與被害人和解及繳
      納罰金，無意中看到貸款廣告才與對方聯繫，對方係利用
      被告經濟困難無法向銀行貸款之弱點，騙取被告交付本案
      帳戶資料，被告並不知道帳戶可能遭他人作為不法利用，
      無幫助詐欺之不確定故意云云。
（二）惟查，被告有前述之之工作資歷與生活經驗，則依前揭情
      節，足認被告確可預見任意將帳戶資料交予不詳之人，有
      遭用以犯罪之可能，是縱被告係因醫藥費詐欺案須給付和
      解金、繳納罰金而有貸款之需求，才提供本案帳戶資料，
      亦無礙於其主觀上具有幫助詐欺取財不確定故意之認定結
      果，均如上述，是被告前揭辯詞，要無足取。
四、至被告及其辯護人雖聲請向聯徵中心函查被告之信用狀況等
    節，惟縱被告係因經濟因素，為求貸款成功始提供本案帳戶
    與他人，然仍不影響本院認定被告確有幫助詐欺之不確定故
    意等情，均詳如上訴，是被告之信用狀況顯與待證事實無重
    要關係，本院因認無調查之必要，附此敘明。
五、論罪、刑之減輕及酌科：
（一）核被告所為，係犯刑法第30條第1項前段、第339條第1項
      之幫助犯詐欺取財罪。
（二）刑之減輕：
　　　被告係基於幫助他人犯罪之不確定故意，對正犯資以助力
      而參與實行構成要件以外之行為，為幫助犯，並審酌被告
      自陳係為獲取貸款之機會，始提供本案帳戶提款卡、密碼
      供詐騙集團使用，且並未實際參與詐欺取財之構成要件行
      為，所犯情節較正犯輕微等情，依刑法第30條第2 項之規
      定，按正犯之刑減輕之。
（三）被告以同時提供附表一所示二筆帳戶提款卡及密碼之行為
      ，幫助詐欺集團成員以附表二所示之方式，對告訴人犯詐
      欺取財罪，為想像競合犯，依刑法第55條規定，從一重論
      以幫助詐欺取財罪處斷。
（四）爰以行為人之責任為基礎，審酌被告：（1）提供本案帳
      戶之提款卡及密碼幫助他人實施詐欺取財犯罪，助長詐欺
      犯罪風氣猖獗，破壞社會治安及金融秩序，所為實屬不該
      ，惟其本身並未實際參與詐欺取財之犯行，可責難性較輕
      ；（2）本案案發迄今，被告均否認犯行，且未分毫賠償
      告訴人共計42萬元之損失，犯後態度難謂良好；（3）犯
      罪之動機、目的、手段、所生危害，及其自陳二專畢業，
      現在工地上班，薪水不多，家裡無需扶養親屬，未婚（見
      被告於本院審理程序時之供述）等一切情狀，量處如主文
      所示之刑，並依刑法第41條第1項前段規定諭知如易科罰
      金之折算標準。
六、關於沒收：
（一）被告所提供之本案帳戶，係供詐騙集團實行本案犯罪所用
      之物，爰依刑法第38條第2項規定沒收之，並於全部或一
      部不能沒收或不宜執行沒收時，依刑法第38條第4項規定
      追徵其價額。
（二）被告固有將本案帳戶提供予詐騙集團遂行詐欺取財犯行，
      惟卷內尚乏積極證據證明被告就此獲有報酬或因此免除債
      務，自無從遽認被告有何實際獲取之犯罪所得，自無就此
      部分沒收或追徵之餘地。
貳、不另為無罪之諭知部分： 
一、起訴書就被告提供本案帳戶之行為，犯罪事實欄固僅認被告
    係基於幫助詐欺集團向不特定人詐欺取財之不確定故意，然
    其中亦敘及「陳紹明能預見...，常與財產犯罪之需要密切
    相關，且取得他人提款卡之目的在於取得贓款及『掩飾犯行
    不易遭人追查』」等旨，顯然已論及被告幫助洗錢罪之構成
    要件，而涉犯洗錢防制法之罪，雖起訴法條漏載此部分罪名
    及法條，然本院於審理中因告知可能涉有上開罪名，檢察官
    即於論告時補充被告亦有幫助洗錢之犯行（見本院卷第157
    、165頁），則就此部分本院自得併予審理。
二、按行為之處罰，以行為時之法律有明文規定者為限，刑法第
    1條前段定有明文。被告交付本案帳戶提款卡及密碼之時間
    為105年5月21日或22日某時許，業經本院認定如前，而依當
    時有效之洗錢防制法規定（即105年12月28日修正公布、自1
    06年6月28日施行前之洗錢防制法，下簡稱修正前洗錢防制
    法），須掩飾或隱匿者，為同法第3條第1項、第2項所定之
    「重大犯罪」，始構成修正前洗錢防制法第11條之洗錢罪，
    然本案詐騙集團所為係犯刑法第339條之詐欺取財罪，非屬
    修正前洗錢防制法第3條第1項列舉之「重大犯罪」，且犯罪
    所得未達500萬元，亦不該當於修正前洗錢防制法第3條第2
    項所稱「重大犯罪」之要件，則依罪刑法定原則，被告無從
    成立其行為時洗錢防制法所定洗錢罪之幫助犯，然因此部分
    若成罪與前開經論罪科刑部分，有想像競合犯之裁判上一罪
    關係，本院爰不另為無罪之諭知，併予敘明。
據上論斷，應依刑事訴訟法第299條第1項前段，判決如主文。
本案經檢察官黃曉玲提起公訴，檢察官王柏舜到庭執行職務。
中　　華　　民　　國　　111 　年　　7 　　月　　20　　日
　　　　　　　　　刑事第一庭    審判長法　官　許仕楓
　　　　　　　　　                    法  官  戴韻玲
　　　　　　　　　                    法  官  吳明駿
以上正本證明與原本無異。
如不服本判決應於收受送達後20日內向本院提出上訴書狀，並應
敘述具體理由。其未敘述上訴理由者，應於上訴期間屆滿後20日
內向本院補提理由書(均須按他造當事人之人數附繕本)「切勿逕
送上級法院」。告訴人或被害人如對於本判決不服者，應具備理
由請求檢察官上訴，其上訴期間之計算係以檢察官收受判決正本
之日期為準。
辯護人依據刑事訴訟法第346條、公設辯護人條例第17條及律師
法第32 條第2項、第36條等規定之意旨，尚負有提供法律知識、
協助被告之義務（含得為被告之利益提起上訴，但不得與被告明
示之意思相反）。　　　　　　　　　
中　　華　　民　　國　　111 　年　　7 　　月　　20　　日
      　　　　　　　　　　　　　　　　書記官　陳姿利
附表一：
編號 金融機構 帳號 1 玉山商業銀行股份有限公司 01309XXXXX976號（詳細帳號詳卷） 2 中國信託商業銀行 5985XXXXX313號（詳細帳號詳卷） 
附表二：
編號 告訴人 詐欺方式 匯款時間 匯款金額 （新臺幣） 匯入帳戶     匯款地點   1 吳足 詐欺集團成員於105年5月23日13時許，佯裝吳足外甥女致電吳足，並向吳足佯稱：欠錢急用云云，使吳足陷於錯誤，於右揭時、地點臨櫃匯款之右揭帳戶內。 105年5月23日13時15分許 12萬元 （起訴書誤載為12,000元，業經檢察官於本院審理程序當庭更正） 附表一編號2之帳戶    址設臺北市○○區○○路0段00號之台北仁愛路郵局   2 許其新 詐欺集團成員於105年5月23日10時56分許，佯裝許其新友人身份，以電話及通訊軟體「LINE」與許其新聯繫，向許其新佯稱：急需資金周轉云云，使許其新陷於錯誤，於右揭時、地，臨櫃匯款到右揭帳戶內。 105年5月23日11時30分許 18萬元 附表一編號1之帳戶    址設彰化縣○○鎮○○路0段000號之合作金庫商業銀行和美分行      105年5月23日13時許 12萬元 同上    地點同上   
附錄本案論罪科刑法條：
中華民國刑法第30條
（幫助犯及其處罰）
幫助他人實行犯罪行為者，為幫助犯。雖他人不知幫助之情者，
亦同。
幫助犯之處罰，得按正犯之刑減輕之。
中華民國刑法第339條
（普通詐欺罪）
意圖為自己或第三人不法之所有，以詐術使人將本人或第三人之
物交付者，處5年以下有期徒刑、拘役或科或併科50萬元以下罰
金。
以前項方法得財產上不法之利益或使第三人得之者，亦同。
前二項之未遂犯罰之。